臺灣澎湖地方法院民事判決
111年度訴字第76號
原      告  財政部中區國稅局

法定代理人  吳蓮英  
訴訟代理人  謝尚修律師
被      告  楊偉正  

上列當事人間請求塗銷抵押權登記事件，本院於民國111年10月6
日言詞辯論終結，判決如下：
    主    文
被告應將附表所示不動產於民國108年10月1日設定擔保債權總金
額新臺幣400萬元最高限額抵押權之設定登記予以塗銷。
訴訟費用由被告負擔。　　
    事實及理由
一、原告主張：附表所示之不動產為訴外人柯○○所有，其於民國
    80年7月間將附表所示之不動產設定最高限額抵押權（下合
    稱系爭抵押權）給訴外人○○○○企業股份有限公司（下稱○○公
    司）。嗣後，系爭抵押權於108年10月1日由○○公司移轉給被
    告，被告現為抵押權人。然系爭抵押權之債務人柯○○前因95
    年度綜合所得稅漏報其配偶所得，經原告核定補額並處以罰
    鍰，逾期未繳，經送法務部行政執行署強制執行，截至106
    年8月30日止尚欠新臺幣（下同）437萬7,993元。原告因懷
    疑系爭抵押權所擔保之債權真實性，遂向臺灣臺南地方法院
    （下稱臺南地院）提起確認系爭抵押權所擔保債權不存在之
    訴訟，歷經臺南地院106年訴字第1853號、臺灣高等法院臺
    南分院（下稱臺南高分院）108年上字第16號判決（下合稱
    臺南高分院判決）確認系爭抵押權所擔保之債權不存在確定
    。而系爭抵押權所擔保之債權既已遭判認不存在，系爭抵押
    權已違反成立上之從屬性而無效，被告繼續登記為抵押權人
    ，當有礙於柯○○所有權之圓滿行使，然柯○○因積欠高額稅捐
    ，為求脫免追討而怠於向被告請求塗銷系爭抵押權等情，爰
    依稅捐稽徵法第24條第5項準用民法第242條、第767條第1項
    中段之規定，代位柯○○提起本件訴訟，並聲明：如主文所示
    。
二、被告則以：
　㈠原告前於110年1月6日針對系爭抵押權應予塗銷等情，已於臺
    灣高雄高等行政法院（下稱高雄高等行政法院）以澎湖縣地
    政事務所（下稱澎湖地政）為被告提起訴訟（該院110年度
    訴字第6號，下稱行政法院判決），故系爭抵押權已於訴訟
    繫屬中，原告不得更行起訴。且該案已判決原告敗訴確定，
    已有既判力。
　㈡否認原告對柯○○有稅捐債權。
　㈢柯○○長年海外經商，應有大量資產，故應無保全債權之必要
    。柯○○亦無怠於行使其權利。
　㈣被告已行使自○○公司受讓系爭抵押權所擔保之債權，即對柯○
    ○向臺灣橋頭地方法院（下稱橋頭地院）提起給付之訴（108
    年度橋簡字第305號，下稱橋頭地院判決）而判決確定，故
    系爭抵押權所擔保之債權確實存在。
　㈤橋頭地院判決對柯○○與被告之間有拘束力，已判決事實在前
    ，該受讓之債權乃存在，對之後的臺南高分院判決的事實判
    斷應有拘束力，臺南高分院判決竟做出認定系爭抵押權所擔
    保債權不存在之相反判斷，為判決不當，對非當事人之被告
    應無拘束力。被告之於臺南高分院判決應屬善意第三人，應
    不受該判決之既判力所及。況臺南高分院判決之訴訟標的為
    當事人間確認債權不存在之訴，屬於債權關係之訴訟，該債
    權債務關係僅存在於特定之債權人與債務人間，被告並未繼
    受該債權關係中之權利義務，臺南高分院判決對被告無拘束
    力。
　㈥原告於臺南高分院判決起訴時應如同本案之做法先行向法院
    為訴訟繫屬之登記，即可避免善意第三人因其未登記而受讓
    ，造成判決拘束力是否及於被告之爭議。故本件應就系爭抵
    押權所擔保之債權是否存在或已清償做實質判斷。
　㈦臺南高分院為判決時，當事人未提出柯○○家屬相關資訊，亦
    未提出相關借據，致○○公司敗訴而影響被告，被告僅被訴訟
    告知，而無法提出攻擊防禦方法，故依民事訴訟法第63條第
    1項但書之規定，主張臺南高分院判決乃裁判不當等語置辯
    。
　㈧聲明：原告之訴駁回。　　 
三、本件堪以認定之基礎事實：
　㈠柯○○於80年7月間將附表所示之不動產設定系爭抵押權予○○公
    司等情，此有抵押權設定契約書、異動索引在卷可參（見本
    院卷第73、213至217頁）。　　
　㈡○○公司於108年10月1日將系爭抵押權讓與給被告等情，此有
    附表所示不動產之謄本、異動索引、他項權利證明書、抵押
    權移轉變更契約書在卷可參（見本院卷第31至73、205至211
    頁）。
　㈢原告持臺南高分院判決向澎湖縣地政事務所代位申辦塗銷系
    爭抵押權登記，原經澎湖地政以109年7月16日澎地所登字第
    10901017172號函辦理塗銷完竣，惟嗣後發現原抵押權人與
    澎湖地政土地登記簿所載之抵押權人非為同一人，認純屬錯
    誤之登記，爰依土地登記規則第144條之規定，以109年8月1
    8日澎地所登字第1090101935號函辦理撤銷判決塗銷抵押權
    ，回復原抵押權登記完竣等情，此有澎湖地政上開2函文在
    卷可參（見本院卷第219至221頁）。故系爭不動產之謄本上
    現仍登載系爭抵押權，且抵押權人為被告。
　㈣由上開臺南高分院判決、橋頭地院判決、行政法院判決及本
    院107年度司拍字第7號裁定（見本院卷第77至94、195至199
    、203、227至259頁）所示之內容，可知兩造、柯○○及○○公
    司間過往之相關訴訟、非訟程序之內容及時序如下：
　⒈106年間原告以柯○○及○○公司為被告，向臺南地院提起確認系
    爭抵押權所擔保之債權不存在訴訟，於107年8月23日言詞辯
    論終結，107年9月13日宣判，判決結果為原告勝訴。
　⒉107年間之6月4日前某日，○○公司對柯○○聲請拍賣抵押物，本
    院司法事務官於107年6月4日以本院107年度司拍字第7號裁
    定准許拍賣附表所示不動產。
　⒊○○公司不服上開臺南地院之一審判決而提起上訴，二審於108
    年11月12日言詞辯論終結，108年12月3日宣判，判決結果為
    上訴駁回。○○公司及柯○○未上訴而告確定。
　⒋被告於108年3月15日以柯○○為另案被告，向橋頭地院提起給
    付票款之訴，判決結果為柯○○應給付被告420萬元及法定遲
    延利息，無人上訴而確定。
　⒌原告於110年間，以澎湖地政為被告，向高雄高等行政法院提
    起確認澎湖地政109年8月18日所為回復原抵押權登記之處分
    無效之訴，於111年3月29日言詞辯論終結，111年4月19日宣
    判，判決結果為原告之訴駁回。　
四、本件爭點為：系爭抵押權究有無擔保債權存在？若不存在，
    原告可否代位柯○○塗銷系爭抵押權？
五、本院得心證之理由： 
　㈠查，柯○○截至106年8月30日止，尚積欠所得稅及利息、罰鍰
    等達437萬7,993元等情，有臺南高分院判決、財政部中區國
    稅局綜合所得稅核定通知書、已申報核定稅額繳款書、復查
    決定、財政部訴願決定書、行政救濟確定應補稅額更正註銷
    單等件在卷可參（見本院卷第77至91、289至375頁），被告
    雖抗辯原告對柯○○之課稅事實為柯○○配偶將廢棄物銷售回收
    物賣給柯○○配偶自己的公司，將自己的廢棄物賣給自己的公
    司，再去給國稅局課稅，違反正常交易邏輯云云，僅屬臆測
    之詞，並未舉證證之，應不可逕採。被告另辯稱原告對柯○○
    之課稅處分已逾核課期間云云，查原告對柯○○之課稅期間係
    從96年5月29日起算7年，至103年5月28日始屆滿，該稅額繳
    款書係於103年4月7日送達而未逾核課期間等情，業經原告
    複查決定及財政部訴願決定在案，此有上揭復查決定、訴願
    決定書可證（見本院卷第329、355頁），堪認原告對柯○○之
    稅捐債權並無違反核課期間之規定，且該課稅處分亦未經撤
    銷、廢止，亦查無其他事由使其失效之情形，應認該課稅處
    分為有效，原告自仍享有對柯○○之稅捐債權。是被告此部分
    所辯，應屬無理。
　㈡本件之訴訟標的為柯○○對被告之民法第767條第1項中段之物
    上請求權，核與確定之臺南高分院判決所涉確認債權存否及
    橋頭地院判決所涉債權請求權截然不同，為不同之訴訟標的
    ，自無所謂民事訴訟法第253條之重複起訴禁止或經確定判
    決之既判力所及之問題。又上開行政法院判決係就原告主張
    「澎湖地政所為之109年8月18日澎地所登字第1090101935號
    函辦理撤銷判決塗銷抵押權而回復原抵押權登記之行政處分
    是否無效」乙節進行審理，經行政法院認該行政處分縱有瑕
    疵，亦非行政程序法第111條第7款所謂之重大明顯瑕疵，故
    認原告主張並非可採而判決原告敗訴，與民事實體法上之權
    利義務關係無涉，亦顯無所謂既判力之問題。至於被告辯稱
    橋頭地院判決已判決確定，故系爭抵押權所擔保之債權確實
    存在云云，然該橋頭地院判決之既判力僅存在於被告與柯○○
    之間，該案中復無系爭抵押權擔保債權權利義務關係移轉他
    人之論斷，自無所謂橋頭地院判決既判力擴張及於本案原告
    之問題，本院於論斷系爭抵押權及其擔保債權時，亦不受此
    判決效力之拘束。是被告此部分抗辯，均非可採。
　㈢而被告抗辯本案可依民事訴訟法第63條第1項但書規定，主張
    臺南高分院判決不當云云。按告知訴訟乃當事人一造於訴訟
    繫屬中，將其訴訟告知於因自己敗訴而有法律上利害關係之
    第三人，以促其參加訴訟。又受告知人不為參加或參加逾時
    者，視為於得行參加時已參加於訴訟，除有民事訴訟法第63
    條第1項但書之情形外，對於告知人不得主張本訴訟之裁判
    不當，此觀同法第67條、第63條第1項之規定自明。申言之
    ，受告知人參加訴訟或視為參加訴訟後，無論本訴訟就訴訟
    標的所為之裁判，甚至本訴訟作為裁判基礎就事實上或法律
    上所為之判斷，受告知人固均應受其拘束，不得於日後之新
    訴訟中爭執之。揆其立法旨趣，乃基於公平性及訴訟責任分
    擔之考量，認參加人已經輔助被參加人遂行訴訟，則在被參
    加人勝訴時，參加人既得與其分享勝訴之利益，在被參加人
    敗訴時，進入訴訟程序與被參加人共同進行攻擊防禦之參加
    人，亦應共同承擔敗訴之不利益，自不得在嗣後對被參加人
    提起之請求清償債務訴訟中，再主張前訴訟之裁判結果為不
    當。又在告知訴訟之情形下，受告知人既已被賦予訴訟參加
    之機會，而其自己選擇不利用此機會者，除非有參加效力排
    除之事由，受告知人自亦不得對告知人主張本訴訟裁判為不
    當，以貫徹告知訴訟制度之實效性。因此，此項效力，依前
    述「參加效力相對性」之原則，祇發生於受告知人與告知人
    （所輔助當事人）之間，至於在受告知人與他造或第三人之
    間，則無拘束力可言，亦即本訴訟之確定判決，對於受告知
    人並無既判力（最高法院103年度台上字第2603號判決意旨
    參照）。又按訴訟之結果，於第三人有法律上利害關係者，
    法院得於第一審或第二審言詞辯論終結前相當時期，將訴訟
    事件及進行程度以書面通知該第三人。前項受通知人得於通
    知送達後5日內，為第242條第1項之請求。第1項受通知人得
    依第58條規定參加訴訟者，準用前條之規定，民事訴訟法第
    67條之1定有明文。經查，原告、柯○○及○○公司於上開臺南
    高分院判決之二審程序中，二審法院有對被告為訴訟告知等
    情，此經被告以書狀自認有受訴訟之告知（見本院卷第191
    頁），復有臺南高分院判決（見本院卷第84頁）可參，而堪
    認定。則揆諸民事訴訟法第67條之1之規定，被告受通知後
    ，基於其自身與柯○○、○○公司間之利害關係，自得輔助柯○○
    、○○公司之該造而參加臺南高分院之二審訴訟，但被告並未
    於該案為參加，自應視為已參加，而有民事訴訟法第63條之
    準用。惟揆諸上開實務見解，「參加效力相對性」之原則，
    亦祇發生於受告知人（即本案被告）與告知人（所輔助當事
    人，即柯○○、○○公司）之間，至於在受告知人（即本案被告
    ）與他造（即本案原告）或第三人之間，則無拘束力可言。
    是本案為前述之受告知人與他造間之訴訟，當無所謂民事訴
    訟法第63條適用與否之爭議。被告此部分所辯，核與本案認
    事用法及審理之爭點無涉，亦不足採。至於被告是否受臺南
    高分院判決之既判力所及，乃另一問題，詳後。
　㈣按確定判決，除當事人外，對於訴訟繫屬後為當事人之繼受
    人者，亦有效力，民事訴訟法第401條第1項定有明文。上開
    規定所謂繼受人，包括因法律行為而受讓訴訟標的之特定繼
    承人在內。而所謂訴訟標的，係指為確定私權所主張或不認
    之法律關係，欲法院對之加以裁判者而言。至法律關係，乃
    法律所定為權利主體之人，對於人或物所生之權利義務關係
    ，欲法院對之加以裁判者而言。因此，在給付之訴，訴訟標
    的即係指當事人就實體法上基於對人或對物所生之請求權。
    其中對物之關係，指依實體法規定為權利主體之人，基於物
    權，對於某物得行使之權利關係而言，此種權利關係，具有
    對世效力與直接支配物之效力，如離標的物，其權利失所依
    據，倘以此項對物之關係為訴訟標的時，所謂繼受人，凡受
    讓標的物之人，均包括在內（最高法院61年台再字第186號
    裁判意旨參照）。被告固然執此裁判意旨主張臺南高分院判
    決之訴訟標的為債權關係，所以效力不及於本案被告云云，
    然臺南高分院判決所涉之訴訟類型為「確認之訴」，顯與此
    實務見解意旨係在處理「給付之訴」中受讓標的「物」者（
    非受讓法律關係之人）之情形有所不同，應不得逕自比附援
    引，被告此部分抗辯尚難逕採。
　㈤又民事訴訟法第401條第1項所稱之繼受人，如其訴訟標的為
    具對世效力之物權關係者，依法律行為受讓該訴訟標的物之
    人，雖應包括在內。惟該條項規範之目的，並非在創設或變
    更實體法上規定之權義關係，有關程序法上規定之「既判力
    之主觀範圍」本不能與土地法及民法有關實體法上之重要權
    義關係規定相左，為確保交易安全，倘受讓該訴訟標的物之
    第三人，係信賴不動產登記或善意取得動產者，因受土地法
    第43條及民法第801條、第886條、第948條規定之保護，其
    「既判力之主觀範圍」，基於各該實體法上之規定，即例外
    不及於該受讓訴訟標的物之善意第三人，否則幾與以既判力
    剝奪第三人合法取得之權利無異，亦與民事訴訟保護私權之
    本旨相悖，此參酌德國民事訴訟法第325條特於第2項規定其
    民法關於保護由無權利人取得權利之規定準用之，以限制第
    1項所定既判力繼受人之主觀範圍自明（最高法院96年度台
    抗字第47號裁定意旨參照）。經查，臺南高分院判決所涉及
    之訴訟類行為確認之訴，其訴訟標的為系爭抵押權所擔保之
    「債權」法律關係，已與上開實務見解所述之前提「如其訴
    訟標的為具對世效力之物權關係」有所不同。且系爭抵押權
    於107年間之6月4日前某日經○○公司對柯○○聲請拍賣抵押物
    時，即因民法第881條之12第1項第5款之規定已告確定，並
    依民法第881條之17之規定，準用民法第870條之規定，而具
    有移轉上之從屬性，參以被告自陳：我是跟○○公司買本票及
    抵押權，我以50萬元跟楊元公司買，我收購債權，要去賺中
    間的差額等語（見本院卷第391頁）明確，可知○○公司將系
    爭抵押權之擔保債權讓與被告時，系爭抵押權亦隨同移轉被
    告。則被告就系爭抵押權所擔保之債權法律關係，應屬特定
    權利義務關係之特定繼受人，並非受讓該訴訟標的「物」之
    人，自無上開實務見解所闡述之情形，而應回歸民事訴訟法
    第401條第1項之規定，認定被告為系爭抵押權所擔保之債權
    之受讓人，臺南高分院判決對被告亦有效力。
　㈥至於被告辯稱原告於臺南高分院判決起訴時應先向法院為訴
    訟繫屬之登記，即可避免本案之爭議云云，然是否為訴訟繫
    屬之聲請，攸關原告有無事證得以釋明、原告有無相關資力
    提出擔保金或其他訴訟策略上之考量，且並非原告一經聲請
    ，法院即准為訴訟繫屬之登記，是自不能以原告未聲請為訴
    訟繫屬之登記而反苛原告。況民事訴訟法第254條第5項係規
    定「訴訟標的基於物權關係，且其權利或標的物之取得、設
    定、喪失或變更，依法應登記者」，始得聲請訴訟繫屬登記
    ，而臺南高分院判決為確認債權關係存在與否之訴訟，並不
    符合聲請訴訟繫屬登記之前提。被告此部分辯解，顯然無理
    。
　㈦綜上，臺南高分院判決之既判力因民事訴訟法第401條之規定
    ，對於繼受人即被告亦有效力，則本院亦應認定系爭抵押權
    所擔保之債權不存在。
　㈧從而，系爭抵押權所擔保之債權既不存在，系爭抵押權已違
    反成立上之從屬性而無效，被告繼續登記為抵押權人，當有
    礙於柯○○所有權之圓滿行使。柯○○又因積欠原告高額稅捐，
    迄今均未清償，且出境未歸，而柯○○除附表所示之10筆不動
    產以及澎湖縣○○鄉○○段000000地號土地、澎湖縣○○鄉○○○段0
    000地號土地外，於國內並無其他財產，此有柯○○之106年及
    111年之財產清冊可稽（見本院卷第377至383頁），而附表
    所示之10筆不動產上存有系爭抵押權，而另外2筆土地之面
    積不大、抑或是持分或土地標示為「道」等情，價值應不高
    ，堪認柯○○已處於無資力之狀態，且柯○○為求脫免追討而長
    達數年均未對楊元公司或被告請求塗銷系爭抵押權，自屬怠
    於行使其權利而合於民法第242條之要件。是原告依稅捐稽
    徵法第24條第5項準用民法第242條、第767條第1項中段之規
    定，應屬有據。
六、綜上所述，原告依稅捐稽徵法第24條第5項準用民法第242條
    、第767條第1項中段之規定，請求被告塗銷系爭抵押權，為
    有理由，應予准許。
七、被告雖聲請傳喚證人柯○○以證明系爭抵押權之擔保債權存在
    ，然該證據方法已於臺南高分院判決言詞辯論後發生遮斷效
    ，且被告應受臺南高分院判決之既判力所及，本院自不能為
    相反之認定，進而無須再行調查。是本件事證已臻明確，兩
    造其餘攻擊防禦方法及未經援用之證據，本院認與判決結果
    不生影響，亦無庸逐一詳予論駁，附此敘明。
八、訴訟費用負擔之依據：民事訴訟法第78條。
中　　華　　民　　國　　111 　年　　10　　月　　28　　日
                        民事庭  法  官  陳立祥
以上正本係照原本作成。
如對本判決上訴，須於判決送達後廿日內向本院提出上訴狀。
如委任律師提起上訴者，應一併繳納上訴審裁判費。
中　　華　　民　　國　　111 　年　　10　　月　　28　　日
                                書記官　林映君　　　　　
附表：
不動產明細（義務人均為柯○○）     編號 地號 應有部分 面積 (㎡) 備註 1 澎湖縣○○鄉○○○段地000號 1/1 144.64  2 澎湖縣○○鄉○○○段000號 1/1 272.25  3 澎湖縣○○鄉○○○段000號 1/1 640.47  4 澎湖縣○○鄉○○○段00號 1/8 693.41  5 澎湖縣○○鄉○○○段000號 1/1 766.75  6 澎湖縣○○鄉○○○段0000號 1/1 281.01  7 澎湖縣○○鄉○○○段0000號 1/1 337.31  8 澎湖縣○○鄉○○○段0000號 1/1 82.02  9 澎湖縣○○鄉○○段0000號 1/1 52  10 澎湖縣○○鄉○○○段0000號 1/2 10.27